【裁判字號】    96,簡,849
【裁判日期】    970402
【裁判案由】    綜合所得稅
【裁判全文】
臺北高等行政法院判決
                                     96年度簡字第00849號
                              .
原      告  甲○○
被      告  財政部臺北市國稅局
代  表  人  凌忠嫄（局長）住同上
訴訟代理人  乙○○
上列當事人間因綜合所得稅事件，原告不服財政部中華民國96年
9 月13日台財訴字第09600358390 號訴願決定（案號：第000000
00號）、96年9 月13日台財訴字第09613017490 號訴願決定（案
號：第00000000號）、96年9 月13日台財訴字第09613017390 號
訴願決定（案號：第00000000號）、96年9 月13日台財訴字第09
613017500 號訴願決定（案號：第00000000號）、96年9 月13日
台財訴字第09613017510 號訴願決定（案號：第00000000號），
提起行政訴訟，本院判決如下：
    主  文
原告之訴駁回。
訴訟費用由原告負擔。
    事實及理由
一、本件係關於稅捐課徵事件涉訟，所核課之稅額在新台幣（下
    同）20萬元以下之事件，依行政訴訟法第229 條第1 項第1
    款、第2 款規定，應適用簡易程序（行政訴訟法第229 條第
    1 項所定適用簡易程序之數額3 萬元，業經司法院以民國（
    下同）92年9 月17日院台廳行一字第23681 號令增至20萬元
    ，並定於93年1 月1 日實施），合先敘明。
二、事實概要：本件原告辦理：(一)90年度綜合所得稅結算申報，
    原列報房屋租金支出扣除額120,000 元，被告所屬大安分局
    初查以其不符規定全數剔除，核定綜合所得總額1,103,296
    元，綜合所得淨額660,845 元，應補稅額13,000元。原告申
    請復查，經被告以96年7 月10日財北國稅法二字第09602282
    96號復查決定書（下稱原處分(甲)）駁回，提起訴願遭財政部
    96年9 月13日台財訴字第09600358390 號訴願決定（下稱訴
    願決定(甲)）駁回。(二)91年度綜合所得稅結算申報，原列報房
    屋租金支出扣除額120,000 元，被告所屬大安分局初查以其
    不符規定全數剔除，核定綜合所得總額1,020,859 元，綜合
    所得淨額550,819 元，應補稅額13,000元。原告申請復查，
    經被告以96年7 月10日財北國稅法二字第0960228289號復查
    決定書（下稱原處分(乙)）駁回，提起訴願，遭財政部96年9
    月13日台財訴字第09616017490 號訴願決定（下稱訴願決定
    (乙)）駁回，遂提起本件行政訴訟。(三)92年度綜合所得稅結算
    申報，原列報房屋租金支出扣除額120,000 元，被告所屬大
    安分局初查以其不符規定全數剔除，核定綜合所得總額1,11
    2,957 元，綜合所得淨額634,388 元，應補稅額13,000元。
    原告申請復查，以96年7 月10日財北國稅法二字第09602282
    90號復查決定書（下稱原處分(丙)）駁回，提起訴願遭財政部
    96年9 月13日台財訴字第09613017390 號訴願決定（下稱訴
    願決定(丙)）駁回。(四)93年度綜合所得稅結算申報，原列報房
    屋租金支出扣除額120,000 元，被告所屬大安分局初查以其
    不符規定全數剔除，核定綜合所得總額1,106,455 元，綜合
    所得淨額641,088 元，應補稅額14,411元。原告申請復查，
    被告以96年7 月10日財北國稅法二字第0960228291號復查決
    定書（下稱原處分(丁)）駁回，提起訴願遭財政部96年9 月13
    日台財訴字第09613017500 號訴願決定（下稱訴願決定(丁)）
    駁回。(五)94年度綜合所得稅結算申報，原列報房屋租金支出
    扣除額120,000 元，被告所屬大安分局初查以其不符規定全
    數剔除，核定綜合所得總額1,244,016 元，綜合所得淨額77
    5,332 元，應補稅額13,000元。原告申請復查，經被告以96
    年7 月10日財北國稅法二字第0960228292號復查決定書（下
    稱原處分(戊)）駁回，提起訴願遭財政部96年9 月13日台財訴
    字第09616017510 號訴願決定（下稱訴願決定(戊)）駁回，遂
    提起本件行政訴訟。
三、本件原告起訴主張：原告辦理90、91、92、93及94年度綜合
    所得稅結算申報，原列報坐落臺北市市○○道○段168 號4
    樓（下稱系爭懷生國民住宅）之租金支出扣除各120,000 元
    ，被告所屬大安分局初查以其不符規定，全數剔除。惟原告
    原提出之租賃契約雖為原告之侄丙○○之名，但其父母離異
    且父親早年辭世，家中祖父母業已高齡，實為叔父甲○○代
    為照顧，宛如己出，三代同堂，家計皆由原告負擔，責無旁
    貸負擔房租，又因申報之系爭房屋實無重覆列提申報，實不
    應據此認定人民具有不符所得稅法相關規定。況原告嗣已補
    正新租賃合約（承租人：甲○○，出租人：丙○○）及甲○
    ○、丙○○之銀行帳戶匯款證明，全數符合所得稅法第17條
    第1 項第2 款第2 目第6 小目之要求：(1)（承租房屋之租賃
    契約書及支付租金之付款證明書影本。(2)納稅義務人本人，
    配偶或受扶養直系親屬。原告於申報時，因不諳稅法常識，
    檢附錯誤文件，稅捐稽徵機關於發現錯誤，更正後得依其所
    發現之應補文件告知，因此，原告已善盡殷實之人民之納稅
    義務；由原告檢具之租賃契約記載所示，承租人甲○○確實
    為申報所得稅之人，且有承租人之帳戶匯款證明，亦足證明
    原告無過失，亦無不法。為此，提起本件訴訟，並聲明求為
    撤銷前揭原處分及訴願決定之判決云云。
四、被告則以：本件原告90年度至94年度分別系爭房屋租金支出
    扣除額120,000 元、120,000 元、120,000 元、120,000 元
    及120,000 元，不符行為時所得稅法第17條第1 項第2 款第
    2 目之6 前段及同法施行細則第24條之6 第2 款規定。至於
    原告主張其為照顧晚輩，以侄子丙○○名義向臺北市都市發
    展局承租系爭房屋，租金係由原告支付，丙○○亦未重複列
    報系爭扣除額云云，經就原告提示臺北市國民住宅租賃契約
    書、銀行存摺及戶口名簿影本等證明文件查核，按上開房屋
    承租人係原告之侄丙○○，非為原告，原告90年度至94年度
    既未列報扶養丙○○，渠等又非直系親屬關係，原告申報系
    爭房屋租金支出，即與首揭規定不符。另依稅捐稽徵法第21
    條第1 項第1 款及第2 項前段之規定，於核課期間內，經另
    發現應徵之稅捐者，仍應依法補徵，是原告主張92年度租金
    支出扣除額雖經被告核認，惟其不符所得稅法相關規定，被
    告嗣後發現，依法否准認列系爭房屋，亦無不合等語，資為
    抗辯，並聲明駁回原告之訴。
五、按「稅捐之核課期間，依左列規定：一、依法應由納稅義務
    人申報繳納之稅捐，已在規定期間內申報，且無故意以詐欺
    或其他不正當方法逃漏稅捐者，其核課期間為5 年。…在前
    項核課期間內，經另發現應徵之稅捐者，仍應依法補徵…」
    稅捐稽徵法第21條第1 項第1 款及第2 項前段定有明文。次
    按「按前三條規定計得之個人綜合所得總額，減除左列負稅
    額及扣除額後之餘額，為個人綜合所得淨額：二、扣除額：
    …（二）列舉扣除額：…6 、房屋租金支出：納稅義務人及
    其配偶與受扶養直系親屬在中華民國境內租屋供自住且非供
    營業或執行業務使用者，其所支付之租金，每一申報戶每年
    扣除數額以十二萬元為限。」及「依本法第17條第1 項第2
    款第2 目第6 小目規定，申報房屋租金支出扣除額者，應檢
    附左列證明文件…二、租屋自住之證明文件：納稅義務人本
    人、配偶或受扶養直系親屬，於課稅年度在該地址辦竣戶籍
    登記之證明，或納稅義務人載明承租之房屋於課稅年度內係
    供自住且非供營業或執行業務使用之切結書。」分別為行為
    時所得稅法第17條第1 項第2 款第2 目第6 小目前段及同法
    施行細則第24條之6 第2 款所明定。
六、經查，本件：(一)原告辦理90年度至94年度綜合所得稅結算申
    報，分別列報房屋租金支出扣除額120,000 元，被告所屬大
    安分局初查以其不符規定全數剔除。原告不服，以系爭懷生
    國民住宅係原告以其侄丙○○名義向臺北市都市發展局承租
    ，租金係由原告支付，其侄未列報系爭扣除額為由，申請復
    查，經被告分別以96年7 月10日財北國稅法二字第09602282
    96號、財北國稅法二字第0960228289號、財北國稅法二字第
    0960228290號、財北國稅法二字第0960228291號、財北國稅
    法二字第0960228292號復查決定書駁回。(二)系爭懷生國民住
    宅係訴外人丙○○向臺北市都市發展局承租，租賃期間自88
    年10月1 日至97年7 月31日。(三)原告89年9 月4 日至91年7
    月18日設籍於臺北市○○街21巷2 號2 樓；91年7 月18日至
    91年12月19日設籍於臺北市市○○道○ 段168 號4 樓；91年
    12月19日至94年8 月15日設籍於臺北市○○路39之12號2 樓
    ；94年8 月15日至94年12月31日設籍於臺北市市○○道○ 段
    168 號4 樓。(四)丙○○非受原告扶養之旁系親屬等情，為兩
    造所不爭執，且原告90年度至94年度綜合所得稅結算申報書
    、原處分(甲)、(乙)、(丙)、(丁)、(戊)、台北市國民住宅租賃契約書
    附原處分卷、全戶戶籍資料查詢清單、個人戶籍資料查詢清
    單、遷徒記錄資料查詢清單附卷第82頁至98頁可稽，洵堪認
    定。至於兩造爭執原處分(甲)、(乙)、(丙)、(丁)、(戊)分別剔除原告
    90年度至94年度列報房屋租金支出扣除額120,000 元是否適
    法乙項，本院判斷如下：
（一）按「按前三條規定計得之個人綜合所得總額，減除左列負
      稅額及扣除額後之餘額，為個人綜合所得淨額：二、扣除
      額：…（二）列舉扣除額：…6 、房屋租金支出：納稅義
      務人及其配偶與受扶養直系親屬在中華民國境內租屋供自
      住且非供營業或執行業務使用者，其所支付之租金，每一
      申報戶每年扣除數額以十二萬元為限。」及「依本法第17
      條第1 項第2 款第2 目第6 小目規定，申報房屋租金支出
      扣除額者，應檢附左列證明文件…二、租屋自住之證明文
      件：納稅義務人本人、配偶或受扶養直系親屬，於課稅年
      度在該地址辦竣戶籍登記之證明，或納稅義務人載明承租
      之房屋於課稅年度內係供自住且非供營業或執行業務使用
      之切結書。」分別為行為時所得稅法第17條第1 項第2 款
      第2 目第6 小目前段及同法施行細則第24條之6 第2 款所
      明定。據此規定，得自個人綜合所得總額減除之房屋租金
      支出扣除額，以納稅義務人及其配偶與受扶養直系親屬在
      中華民國境內租屋供自住且非供營業或執行業務使用所支
      付之租金為限，自不待言。
（二）本件系爭懷生國民住宅係訴外人丙○○向臺北市都市發展
      局承租，租賃期間自88年10月1 日至97年7 月31日，租金
      原為16,000元，嗣降為13,600元，各月租金併同管理維護
      費均自丙○○台北銀行古亭分行帳戶自動轉繳等情，有台
      北市國民住宅租賃契約書、丙○○台北銀行古亭分行存摺
      明細附原處分足憑，是系爭懷生國民住宅為丙○○向臺北
      市都市發展局承租使用，即堪認定。而丙○○並非受原告
      扶養之旁系親屬，已如前述，從而，原告執丙○○於系爭
      年度租屋使用所支付之租金，列報自身各該年度之房屋租
      金支出扣除額，揆諸首揭規定，自有未合。
（三）至於原告主張伊已補正新租賃合約（承租人：甲○○，出
      租人：丙○○）及甲○○、丙○○之銀行帳戶匯款證明，
      符合所得稅法第17條第1 項第2 款第2 目第6 小目之要求
      ，並到庭陳稱：伊向丙○○承租系爭懷生國民住宅每月租
      金1 萬元，租賃期間係自88年10間起承租迄今，每兩年換
      約乙次等語（97年3 月18日言詞辯論筆錄第3 頁參照），
      惟原告之侄丙○○承租系爭懷生國民住宅後並無轉租之事
      ，原告所提甲○○/ 丙○○租賃合約（附卷第81～96頁）
      係丙○○於95年、96年間簽署等情，業據證人丙○○到庭
      證述：「（你承租系爭上揭懷生國民住宅後，是否有再轉
      租他人使用？如有，情形如何？）我承租後沒有轉租給他
      人。」、「（剛才證述陳稱沒有轉租，為何又與原告簽立
      系爭租約？）（法官再次提示本院卷附第81～96頁租約）
      是我簽約的沒有錯，但我對每次簽約的細節並沒有印象，
      …我叔叔叫我簽名，我就簽了，我對契約的內容只是大概
      看了一下就簽了。」、「（你有無將系爭房屋轉租給你叔
      叔（原告）？…）我叔叔有跟我說過，好像係因為法令的
      關係，才要跟我簽約，這是『去年』或『前年』的事了，
      但是只有講一次，所以我沒有特別的印象，講了之後，原
      告才拿上揭契約給我簽字。」等語屬實，另參諸丙○○於
      91年度、94年度綜合所得稅結算申報（丙○○於90、92、
      92、93年度未辦理結算申報）並未申報租賃所得，且於91
      年度列報租金支出扣除額120000元（丙○○91年度、94年
      度綜合所得稅結算申報書附93年度處分卷第1 、4 頁參照
      ），足證甲○○/ 丙○○租賃合約乃事後彌縫之作，原告
      與丙○○就系爭懷生國民住宅並無租賃之事。原告稱伊有
      向丙○○承租系爭懷生國民住宅居住使用之事云云，要無
      可取。至於原告匯款至丙○○帳戶乙事縱屬實情，惟金錢
      往來原因甚夥，非僅支付租金一途，是銀行帳戶金錢住來
      紀錄固可證明原告有匯款與丙○○之事，然尚不足以證明
      該金錢交付所由生之原因事實關係。又本件原告並無承租
      系爭懷生國民住宅之事，已如前述，則其縱有居住之事實
      ，亦與行為時所得稅法第17條第1 項第2 款第2 目第6 小
      目前段「6 、房屋租金支出：納稅義務人及其配偶與受扶
      養直系親屬在中華民國境內『租屋』供自住…所支付之租
      金」之要件不符，是原告所提里長出具之共同居住證明，
      亦不執以為對原告有利之認定，併此敘明。
七、綜上所述，原告並無承租系爭懷生國民住宅之事，原處分(甲)
    、(乙)、(丙)、(丁)、(戊)分別剔除原告各該年度列報房屋租金支出
    扣除額120,000 元，原處分(甲)核定原告90年度綜合所得總額
    1,103,296 元，綜合所得淨額660,845 元，應補稅額13,000
    元。、原處分(乙)核定91年度綜合所得總額1,020,859 元，綜
    合所得淨額550,819 元，應補稅額13,000元。原處分(丙)核定
    92年度綜合所得總額1,112,957 元，綜合所得淨額634,388
    元，應補稅額13,000元；原處分(丁)核定93年度綜合所得總額
    1,106,455 元，綜合所得淨額641,088 元，應補稅額14,411
    元；原處分(戊)核定94年度綜合所得總額1,244,016 元，綜合
    所得淨額775,332 元，應補稅額13,000元，其認事用法並無
    違誤，訴願決定(甲)、(乙)、(丙)、(丁)、(戊)遞予維持，亦無不合，
    原告起訴請求撤銷前揭訴願決定及原處分，為無理由，應予
    駁回。
八、本件事證已臻明確，兩造其餘攻擊、防禦方法，經核與判決
    之結果不生影響，無庸逐一論述，併予敘明。
九、據上論結，本件原告之訴為無理由，爰依行政訴訟法第98條
    第1 項，判決如主文。
中    華    民    國    97    年     4    月     2    日
                      臺北高等行政法院第一庭
                                      法  官  周玫芳
上為正本係照原本作成。
本件以訴訟事件所涉及之法律見解具有原則性者為限，始得於本
判決送達後20日內向本院提出上訴狀並表明上訴理由，如已於本
判決宣示後送達前提起上訴者，應於判決送達後20日內補具上訴
理由（均按他造人數附繕本），且經最高行政法院許可後方得上
訴。
中    華    民    國    97    年     4    月     2    日
                                      書記官  何閣梅


司法院資訊處製作；財團法人民間司法改革基金會備份。
